【裁判字號】    88,上重訴,17
【裁判日期】    890119
【裁判案由】    殺人
【裁判全文】
臺灣高等法院高雄分院刑事判決                    八十八年度上重訴字第一七號
    上  訴  人
    即  被  告  甲○○
    選任辯護人  何旭苓
右上訴人因殺人案件，不服臺灣高雄地方法院八十八年度重訴緝字第三號中華民國八
十八年八月十二日第一審判決（起訴案號：臺灣高雄地方法院檢察署八十年度偵字第
一五七０一號），提起上訴，本院判決如左：
      主      文
原判決撤銷。
甲○○連續殺人，處無期徒刑，褫奪公權終身。
    事  實
甲○○與乙○○原係交情甚厚之朋友，自民國七十八年間起，即時相往來，約隔月一
次談聚，於民國八十年六月二十六日二十一時許，甲○○仍依往例前來乙○○住於高
雄縣大樹鄉○○村○○路一三九之一號住處，與乙○○、楊瑞芬夫婦閒話家常，迄同
日二十二時三十分許，楊瑞芬先上樓休息，乙○○則仍與甲○○繼續談天，直至翌（
二十七）日上午一時許，甲○○與乙○○竟言及某些不愉快話題，導致嚴重口角，進
而兩人發生肢體衝突，甲○○於衝突間竟起殺人犯意，適其所攜帶之手提包中原即放
有一銀色、鋒長約十公分、雙刃、扁平之尖刀一把，乃取出朝甲○○頸部、臂部連續
猛刺，當場血流如注，乙○○一時反應不及，即一面以手抵擋攻擊，因而受有左上臂
（五．五×一×一公分）、左前臂（五×一．二×一公分）、左手背（一．五×０．
五×０．五公分）、左手中指（二．五×０．五×０．五公分）、左手第四指（一×
一．五×一．五公分）、右頸部外側（三×一×一公分、二．五×一×一公分）、前
頸部（二．五×一×一公分）、右手食指（一．五×０．五×０．五公分）、右手小
指（三．五×０．五×０．五公分）深部複雜割裂傷等多處傷害，並已血流滿身，此
時原在樓上之楊瑞芬聽聞樓下有打鬥聲音，立即下樓欲觀看究竟，乙○○深恐甲○○
對楊瑞芬不利，即往門外逃跑欲向鄰人求救，此時甲○○見楊瑞芬下樓竟承原殺人之
概括犯意，以原刀追殺楊瑞芬，致使楊瑞芬受有右側頸部刀切傷三處（八×一．五公
分、三×一．０公分、四×一．０公分）、左側鎖骨下部挫擦傷一處（八×一．０公
分）、左肩下部刀切傷二處（五×一．五公分、六×二公分）、背部中央線偏右部刀
切傷一處（二．五×一．０公分）、左上臂挫擦傷一處（一×二公分）等之傷害，甲
○○隨後再出門追趕已逃出屋外求救之乙○○，楊瑞芬則趁機奔往高雄縣大樹鄉○○
村○○路一二六之三號胞弟住處（即娘家）求救，乙○○逃出屋外後，即往對門黃榮
住處求救，嗣甲○○追趕趕至，乙○○乃迎面抵抗，甲○○復持續以原尖刀刺乙○○
致左臉頰受有十二×二×一．五公分、左腋窩受有三×一×一公分之傷勢，該時因黃
榮正開門欲查看，甲○○見狀始停止刺殺，返回乙○○住處，將該把尖刀放回手提包
內，並取用乙○○所有車牌號碼三００─七二０二號自小客車鑰匙駕車逃離，乙○○
旋經姚金象（起訴書誤載為黃榮）送醫急救，乃幸免於難。楊瑞芬則於同日上午一時
三十分許，在送醫途中不治死亡。嗣甲○○駕車沿中山高速公路下斗南交流道，將車
棄置附近路旁而逃逸，直至八十八年二月八日二十三時許，在高雄市○○區○○路二
二０巷一號五樓居住處，為警緝獲。案經高雄縣警察局鳳山分局報請台灣高雄地方法
院檢察署檢察官偵查起訴。
    理  由
一、訊據被告甲○○固坦承於右開時地，因與被害人乙○○發生口角，而以尖刀刺殺
    被害人乙○○及楊瑞芬夫婦，致乙○○受傷、楊瑞芬死亡之事實不諱，惟矢口否
    認有殺人之犯意，辯稱：當日係乙○○打電話邀伊去聊天，嗣兩人發生口角互毆
    後，楊瑞芬因聽到聲響下樓，持不明物砸伊後腦，伊向後轉推開楊瑞芬，乙○○
    拿出該把尖刀，伊為正當防衛將尖刀搶下，不慎雙手小指之根部被尖刀割傷，乙
    ○○仍繼續徒手攻擊，楊瑞芬則持一長形管狀物攻擊，伊情急下持該尖刀亂揮，
    不知被害人二人身中幾刀，後乙○○跑出門外求救，伊欲開乙○○車子離開，將
    尖刀丟棄車旁，但車門鎖住，乃追乙○○欲拿鑰匙，此時乙○○已倒地，伊摸其
    口袋未見鑰匙，乃跑回屋內找鑰匙，順便看楊瑞芬傷勢如何，結果楊瑞芬已不在
    屋內等語。
二、經查：
(一)、被告持尖刀殺被害人乙○○、楊瑞芬，致被害人陳基受傷及被害人楊瑞芬死亡之
    事實，業據被告坦承不諱，復據與被害人乙○○於警、偵訊查及審理中指訴甚詳
    ，又經證人黃榮於警訊、偵查及審理中分別證述「睡覺中聽有人急促敲門，我起
    來窺視是對面乙○○在敲門，而且乙○○全身是血，並且後面有人持刀往乙○○
    身上猛刺．．．」、「當時我在睡覺，乙○○跑來求救，我從窗戶看到乙○○背
    對著我，甲○○手持一支七、八寸長的刀子在刺乙○○．．．」及「．．．我從
    窗戶看時，看到乙○○面對面，甲○○在乙○○『背上』刺二刀（嗣於本院調查
    中改稱係朝胸部」，參酌其原先說法即係認被告與被害人『面對面』，且當時係
    深夜，證人又係自屋內朝屋外看，其刺殺動作應係朝被害正面刺殺為合理，其原
    先「朝背部刺」之說詞應係誤認）等語屬實，並有診斷證明書一紙附卷可稽，又
    被害人楊瑞芬係因被告持刀殺害致死，亦經臺灣高雄地方法院檢察署檢察官督同
    法醫師相驗明確，製有相驗屍體證明書、驗斷書及勘驗筆錄在卷足憑。
(二)、本件兇刀究係被害人乙○○取出使用？抑或被告取出使用？固對被告殺人犯意是
    否預謀之判斷有所影響，然該兇刀既未扣案，而生還之被害人乙○○與被告各執
    一詞，互指對方所有，證據法則上即無從依兇刀之外觀及屬性上判斷何人取出，
    惟由客觀之情況證據顯示：(1)本件被告連續刺殺對象達二人，平素被害人夫婦與
    被告又熟稔而有深厚交情，若如被告所稱伊起殺人犯意時僅係基於自衛，必也有
    被害人夫婦攻擊被告在先，而被告奪走持刀在後之情，然被告對被害人而言係屬
    來訪客人，情理上就被害人一方而言較少突發衝動攻擊來訪者可能性，而以被害
    人乙○○之體型「一七三公分、體重七十五公斤」（詳乙○○原審具狀陳述，其
    情與本院審理中所見體型大致相當），相較於被告僅約一六０公分，屬較瘦小之
    體型，何以兩方衝突結果竟係被害人一方一死一重傷，而被告一方則僅區區客觀
    上與持刀爭執僵持時所致「兩手小指及右手中指挫裂傷」、「頦部擦傷」非故意
    性致成之輕微傷勢？且被告對被害人夫婦之刺傷過程均有「追殺」之舉，可見代
    辦處害人夫婦自始均係處於被動逃避情境，若謂殺意先萌發於被害人一方，豈是
    反而處處顯見消極逃避之懂情境意圖？又系爭不明刀械並非甚長（依被告原具信
    函所述更謂僅三、四吋更較被害人乙○○所陳述約十公分為短），若被害人夫妻
    有主動攻擊被告之殺機，縱若原持有之刀械遭被告搶走，以案發地點係被害人住
    宅，被害人夫妻對家中物品擺設自是知之甚詳，衡情極易取得其硬物持續原攻擊
    意圖，豈有立即放棄甚而紛紛奪門而逃？而若謂被告僅係基於自衛而奪刀，原始
    非有殺人犯意，則依嗣後被害人夫妻受攻擊後均甚易逃出屋外之情以觀，顯見案
    發地點並未有難以逃逸之客觀障礙，則被告既成功奪刀，何以未向外逃竄，以排
    除被害之險境（蓋當時對生命嚴重威脅之利器既已排除，依被告嗣後所辯之情以
    觀客觀上已無任何足以威脅生命之攻擊物品可供被害人夫婦持以攻擊）？均足見
    本件殺人犯意自始起於被告一方，被害人夫婦純係被動逃竄，因有所不及而遭致
    一死一傷之結果無訛，是此部分事實，自以乙○○所述伊因係突遭被告持刀殺傷
    ，致其無力對抗，僅能以手抵擋之情，較為可採。(2)依證人即到場處理警員林福
    順在原審證稱其接獲報案，即先到被害人楊瑞芬娘家，被害人楊瑞芬已送醫，其
    再到被害人乙○○住處，被害人乙○○亦已送醫，並無人進入現場，且未見被害
    人家屬，其隨即封鎖現場，並在被害人乙○○住處一樓及門前道路附近搜索，均
    未發現兇器等語，而案發當時被害人夫婦既在被追殺時匆忙間逃出屋外，並即被
    發現而先後被救送醫，時間點上毫無空隙可供處理兇刀，而被害人家屬見家人受
    重傷，而事實不明下（即兇刀究係人取出行兇並無定見），必急於送醫，自無尋
    思湮滅證物之理，至鄰人則避兇宅惟恐不及，自亦無拾獲兇刀收藏之理，況無論
    係家屬、鄰人，在不知情刀由何人取出情形下，若發現有兇刀，首先反應必然持
    交警方以為殺人之重要直接證物，更無故意隱匿之理，是若如被告所辯伊殺人後
    將尖刀棄置被害人乙○○住處前，當無不能尋獲之理，反而被告見乙○○獲鄰人
    搭救後一度返回屋內持汽車鑰匙從容離去，衡諸常情，顯係被告殺人後將兇刀隨
    手帶走甚明，其帶走兇刀之舉對照其後逃亡八年事實，顯現規避、匿飾心態甚濃
    ，其到案後未交出兇刀以憑供自己辯陳佐證，與其主觀上認該兇刀之出現對其不
    利之心態有關，不僅被告所辯將尖刀棄置被害人乙○○住處前一節，不足採取，
    且其辯陳兇刀係先由被害人乙○○先行取出攻擊伊遭伊搶下一節亦無可取。(3)本
    件案發時點係在八十年六月廿七日凌晨一時許，相對於被告與被害人乙○○均不
    爭執之「廿六日晚廿一時許開始談天」之時點，已然相隔近四小時，其間被告與
    被害人均未有任何發生客觀上足以引起殺機之言語或肢體衝突，且依被害人乙○
    ○於原始警訊筆錄中已言：「甲○○照往例大約相隔一個月到我家談聚（其後乙
    ○○於審理中固稱案發前已一年有餘未見面，但前開警訊中所言係案發之初未有
    心裡防備下所言，且近案發時間，相較於被告八年後到案後所為翻異陳述，自較
    可採信）」等語，足見被害人夫婦與被告間係屬熟稔友人，案發前彼此尚互訪頻
    繁，案發當日之見面僅係依往例尋常談聚，而綜合卷證及被告與被害人乙○○所
    為陳述，均未存在有案發當日之前已然發生有足以引起被告事前已有對被害人夫
    婦尋仇甚而殺害之動機，此即被害人乙○○始終堅稱伊始不明白被告殺伊動機之
    由來（蓋之前未有明顯足以引來殺機之衝突事故，自無該認知，顯見殺機之引發
    事出突發），自難僅以兇刀證實係被告一方衝突時取出即認自始本於尋仇殺害預
    謀隨身藏放。至被告若未有預謀，何以前來被害人家中做客隨身帶刀？一者兇刀
    既未扣案，被告及生還被害人又有不同描述說詞，其實際係何用途之刀類，已陷
    於不明，然被告本身係屬美工人材，案發前所從事工作亦與美工未脫離關涉，若
    身上攜有刀類已非對不可能，況吾人生活經驗，基於個人主觀考量身上攜有刀類
    ，並非可遽然推論與預謀犯殺人、傷人意圖有關，是本件尚難僅憑兇刀係由被告
    主動取出攻擊被害人之認定即據以認定係被告預謀殺人。而其殺機之萌發，被害
    人既無法理解事發前有何足以引發之合理原因，被告又堅稱事發突然導因於談天
    過程中一時口角勃蹊原因，核與案發前原有近四小時平和相處，事發於四小時相
    處後之突發因素介入引發殺機之情常相合，自堪據以為本件殺機之認定。(4)至本
    件被告殺害之對象擴及被害人夫婦二人，被害人乙○○固於偵查中陳稱：「沒有
    看到甲○○殺楊瑞芬，當時楊瑞芬在樓上睡覺，陳某殺我時，我想把他引出來」
    （偵查卷第廿六頁反面，八十年九月廿五日偵訊筆錄）及審理中堅稱：「甲○○
    砍殺伊時，伊太太還在樓上，伊跑出門求救的那一剎那，伊太太還未下樓」（詳
    原審卷第三十八頁，於本院調查、審理中均執陳詞稱未見楊瑞芬如何被殺），，
    然細觀案發當初，警方向被害人乙○○採證時，乙○○係陳述稱：「：：我帶傷
    衝到馬路對面機車店求救，我太太聽到樓下有打鬥聲音，由二樓到一樓觀看時，
    被陳某（指被告）發現，隨即追殺我太太，將其殺成重傷後再到屋外機車店前繼
    續猛刺我：：」等語，乙○○警訊陳述採證於案發之初，相較於偵查中（距三個
    月）及審理中（相距八年餘）陳述時間，在記憶上已有鮮明與模糊之差異，且案
    發之初較無說詞動機上之自我考量，警訊時所陳述事實已屬較為可信，況本件案
    發後，證人黃榮、姚金象既於乙○○逃出馬路時出面相救，若依乙○○偵審中所
    述伊從來不知其妻楊瑞芬如何被殺之場景屬實，則楊瑞芬被追殺之時點應係在乙
    ○○為被告自後追殺並返回被害人宅時方加以殺害，惟按諸當時黃榮等鄰人已挺
    身等在陳家門口與被告一度對恃（被告自承伊持汽車鑰匙欲離去時遭三、四名鄰
    人持棍棒對恃），何以證人黃榮始終未見楊瑞芬有帶傷往娘家逃跑之情（按黃榮
    於本院證陳甲○○進去拿鑰匙時，伊未進去，站在門口，甲○○進去沒多久即出
    來，其間並未聽聞楊瑞芬喊叫聲等意旨）？，顯見乙○○確然於離開陳宅內之一
    刻前即目睹被告有再對楊瑞芬追殺之舉，方有萌其偵查中所稱「陳某殺我時，我
    想把他引出來」意思之必要，且楊瑞芬之逃離亦確係利用被告追殺乙○○之空檔
    向外往娘家逃竄，較符實情，是本件被害人乙○○於警訊中所陳述被告係「發現
    伊太太後，隨即追殺，將其殺成重傷後再到屋外機車店前繼續刺伊」之語自屬可
    信，再綜合卷證，被告及被害人乙○○均未曾有任何提及本件殺機之引發與死者
    楊瑞芬有何相干，則被告既追殺乙○○出宅外，且已有目擊證人出面救援，被告
    事已敗發，何以有於返還屋內時有再對無辜之楊瑞芬無端行兇之理，是就此部分
    犯罪事實情節，被告辯稱其對楊瑞芬之攻擊，緊接於刺殺乙○○之後不久之陳述
    ，較屬可信，然被告與楊瑞芬之間確無證據足認有何恩怨，而自始被告與被害人
    東德基對本件殺人動機之陳述，未曾提及與楊瑞芬何干，則何以被告猶對楊瑞芬
    痛下殺手？參酌上開被告攻擊楊瑞芬之時點之論述及上開乙○○警訊中所為被告
    攻擊楊瑞芬情節之陳述，楊瑞芬下樓後既目睹其夫遭被告攻擊，衡情應無不施以
    援手之理，而被告當時既與乙○○間已然因嚴重衝突甚而萌發殺機，在意識上之
    選擇，實已難期其對突介入施援手之楊瑞芬猶理智保持不傷害之心態，則其一併
    施加毒手實與常情無悖，並符合本件何以被告對無怨無仇之楊瑞芬施加毒手之合
    理推論，是被告所辯楊瑞芬曾對其頭部攻擊之語，固因被告所提出之驗傷診斷書
    未載及頭部外傷，難認被告此部分之陳述為可信，然楊瑞芬下樓後對乙○○之被
    告被告攻擊緊急情況有所施援手之舉，應屬合理並符實情之事，爰為認定如事實
    欄所載。(5)綜合上述，本件兇刀確係因被告與被害人乙○○正常聊天過程中因話
    題引致突發性衝突，而被告順手自手中持有之手提袋中取出平素即置放其內之不
    明尖刀，先後朝被害人乙○○夫婦為殺害行為無訛，被告辯稱伊係出於自衛殺人
    及被害人直指被告係預謀殺人亦非有所本，均為本院所不採。
(三)、本件細觀被害人夫婦上述之受刺後傷勢，其中楊瑞芬受有「右側頸部」刀切傷三
    處（八×一．五公分、三×一．０公分、四×一．０公分）、「左側鎖骨下部」
    挫擦傷一處（八×一．０公分）、「左肩下部」刀切傷二處（五×一．五公分、
    六×二公分）、「背部」中央線偏右部刀切傷一處（二．五×一．０公分）之傷
    害，其中乙○○則有右頸部外側（三×一×一公分、二．五×一×一公分）、前
    頸部（二．五×一×一公分）之傷勢，衡上開其中之部位確係人體器官分佈重要
    部位，若各該部位受有利器穿刺，極易生致命之虞，乃屬眾所周知，且被告對二
    被害人刺殺次數均明多處，足見其主觀犯意上致死決心確屬存在，其中對乙○○
    刺殺動作，又有趕已逃出屋外求救之乙○○，於遭乙○○迎面抵抗時，猶持續以
    原尖刀刺乙○○左臉頰及左腋窩部位俟見有人到來，方罷手離去，足見被告殺意
    甚堅，而對楊瑞芬之攻擊則從下手刀數即足見其兇殘程度及下手決心，被告辯稱
    伊對乙○○僅係基於傷害犯意及對楊瑞芬攻擊不知為何會砍及等語，應均屬避重
    就輕之詞，不可採信。至被告攻擊乙○○過程中曾一度有出言欲主動送乙○○送
    醫一節固據乙○○附和證陳在卷，然正如被害人乙○○所言伊聽聞該言後心裡害
    怕（本院審理筆錄）當時說該話是在殺伊全身都是傷後所說，伊怎可能接受（本
    院八十八年十月七日調查筆錄）等語之反應，彼情彼景，謂被告係基於好意而出
    言欲予相救孰人能信？況乙○○被追出宅外時隨即獲鄰人相救，被告之停止持續
    追殺，豈能謂係因於己意而停止殺人犯意？被告辯稱其因己意而中止殺害乙○○
    之辯稱亦難獲本院採認。綜上各點，被告殺人犯行，堪以認定。
二、核被告殺被害人楊瑞芬及乙○○，所為分別係犯刑法第二百七十一條第一項殺人
    罪及同條第二項殺人未遂罪。本件被告殺人對象有二，而其初萌殺人對象僅單純
    乙○○一人（蓋當時另被害人楊瑞芬猶在樓上），且已有相當程度刺殺動作完成
    ，楊瑞芬嗣聽聞打鬥聲方下樓，被告被告發現後，再另萌對楊瑞芬之追逐刺殺犯
    意，其不管犯意形成之時點及刺殺動作，與對乙○○之攻擊均屬可分，顯見係二
    殺人行為，且該二次殺人犯行，時間緊接，方法相同，觸犯構成要件相同之罪名
    ，顯係基於概括犯意為之，應依連續犯規定僅論以一殺人既遂罪。公訴人認應成
    立想像競合犯，尚有未合。本件被告犯罪事證既明，原審法院對其論罪科刑固非
    見，惟查：(1)本件被告殺人犯行並非預謀，原審法院竟認被告係預謀殺人，其事
    實認定即有未合。(2)本件被告所犯殺人既遂及殺人未遂二犯行，公訴人認係基於
    一行為犯二罪名之想像競合犯，原審法院則認係連續犯，但於判決理由中對其不
    同認定之理由未加敘述，亦有未洽。被告上訴意旨否認部分犯行，並認原判決量
    刑過重，指摘原判決不當固無理由，但原判決既有上開可議之處，自應院撤銷改
    判。審酌被告僅因細故持尖刀連續殺人，行兇手段狠毒，嚴重危害社會治安，且
    於殺人後未自首認錯，逃匿近八年始為警逮獲，嗣於本案審理中猶飾詞卸責，顯
    未有悔意，惟被告前未曾犯罪，有台灣高雄地方法院檢察署刑案資料查註紀錄表
    一紙在卷可稽，且被告之家屬已賠償被害人乙○○新台幣一百萬十萬元而成立民
    事和解，有和解書二份附卷可參等一切情狀，仍量處無期徒刑，並依殺人罪之性
    質，認有褫奪公權之必要，併予宣告褫奪公權終身。至尖刀一把固係被告所有，
    且係供犯罪所用之物，已如前述，然既未扣案，亦無法證明尚屬存在，為免執行
    之困難，乃不宣告沒收。
據上論斷，應依刑事訴訟法第三百六十九條第一項前段、第三百六十八條、第二百九
十九條第一項前段，刑法第五十六條、第二百七十一條第一項、第三十七條第一項，
判決如主文。
本案經檢察官陳崑崗到庭執行職務。
中    華    民    國     八十九     年       一       月     十九     日
                              臺灣高等法院高雄分院刑事第八庭
                                  審判長法官  林榮龍
                                        法官  莊飛宗
                                        法官  洪兆隆
右正本證明與原本無異。
如不服本判決，應於判決送達後十日內向本院提出上訴狀，其未述理由者並應於提
出上訴狀後十日內向本院補提理由書（應附繕本)。
                                      書記官  葉淑華
中    華    民    國     八十九     年       一       月     二十四   日
附錄本判決論罪之法條
刑法第二百七十一條：
殺人者，處死刑、無期徒刑或十年以上有期徒刑。
前項未遂犯罰之。
預備犯第一項之罪者，處二年以下有期徒刑。
                                                                    Ｊ


司法院資訊處製作；財團法人民間司法改革基金會備份。
